臺灣臺北地方法院民事裁定　　　　　　　 96年度簡抗字第3號
抗　告　人　乙○○
訴訟代理人　徐克銘律師
　　　　　　洪大植律師
上列抗告人宇相對人甲○○間請求返還不當得利等事件，抗告人
對於中華民國95年11月9日本院95年度北救字第64號駁回其訴訟
救助聲請之裁定提起抗告，本院裁定如下：
    主      文
抗告駁回。
抗告程序費用新台幣壹仟元由抗告人負擔。
    理      由
一、本件抗告意旨略以：抗告人因與相對人間請求返還不當得利
    等事件，相對人趁抗告人在大陸停留期間，有冒領抗告人遺
    產，盜賣抗告人之汽、機車，造成抗告人受有損害，依法提
    起民事訴訟，且因無資力負擔訴訟費用，乃聲請本件訴訟救
    助。而依法律扶助基金會臺北分會資力審查詢問表之記載可
    知，其已對抗告人之財產狀況詳加求證，並經兩次審查後，
    始認定抗告人每月可處分之所得淨額僅有新台幣（下同）22
    ,000 元，符合該基金會所定之無資力認定標準。又抗告人
    除前開資力審查詢問表所載之財產外，因遭相對人冒領款項
    與盜賣汽、機車，本身現已無其他有價資產可言。另抗告人
    雖有搭乘航空機入出境之事實，然此係因抗告人自民國（下
    同）92年起即長期在中國大陸遼寧省地區擔任廚師工作，依
    一般社會通念，搭乘航空機是往返中、台兩地最便捷、經濟
    之交通方式，抗告人並無其他更為經濟實惠之交通工具可供
    選擇。故抗告人確實無資力繳納訴訟費用，亦無任何不符合
    法律扶助之情事，原裁定逕駁回抗告人訴訟救助之聲請顯非
    合法。為此提起本件抗告，請求廢棄原裁定云云。
二、按經分會准予法律扶助之無資力者，其於訴訟程序中，向法
    院聲請訴訟救助時，應准予訴訟救助。但另有不符法律扶助
    事實之證明者，不在此限。法律扶助法第62條定有明文。足
    見法院仍得就當事人資力是否符合無資力之法律救助要件進
    行審查，非絕對受財團法人法律扶助基金會審查結果之拘束
    甚明。次按當事人無資力支出訴訟費用者，依民事訴訟法第
    107條第1項規定，法院固應依聲請准予救助，惟當事人就無
    資力支出訴訟費用之事由，仍應提出能即時調查之證據以釋
    明之，此觀諸同法第109條第2項、第284條亦有明文規定。
    復按「當事人無資力支出訴訟費用者，固得聲請訴訟救助，
    然所謂無資力係指窘於生活，且缺乏經濟信用者而言。」最
    高法院43年台抗字第152號判例要旨足參。
三、抗告人以其與相對人間請求損害賠償事件，無資力支出訴訟
    費用，無非係以財團法人法律扶助基金會准予扶助為由，聲
    請本院裁定准予訴訟救助，並據其於原審提出財團法人法律
    扶助基金會審查表以為釋明。按法律扶助法第3條（無資力
    者之定義）規定：「本法所稱無資力者，係指符合社會救助
    法之低收入戶或其每月可處分之收入及可處分之資產低於一
    定標準者。前項所稱一定標準之認定辦法，由基金會定之。
    」，又依「財團法人法律扶助基金會受法律扶助者無資力認
    定標準」第3條規定所示，法律扶助法第3條所稱每月可處分
    之收入及可處分之資產低於一定標準者，申請人為單身戶，
    住所地於台北市之申請人其每月可處分之收入未超28,000
    元者屬之；第4條2、3項規定「申請人之全戶人口中有重大
    傷病者，而需定期支付之必要費用，應自其收入扣除。申請
    人之全戶人口中，如有因身故或傷病，而獲得一次性保險給
    付、救濟金或其他類似之補助或賠償金，若計入申請人之家
    庭總資產顯有不公者，應依獲得該金額者之國民平均餘命攤
    提，計入其每月收入。」；第5條第4項規定「申請人之收入
    未能依第四條第二項之規定扣除，或其財產不符前項規定之
    情形得予扣除，但審查委員認不予扣除或計入顯失公平者，
    於審查委員決定後，應陳分會會長同意。」，已對法律扶助
    基金會於認定申請人是否為「無資力者」，明文列有審核之
    認定標準。
四、經查，本件法律扶助基金會台北分會所出具之審查表，其中
    有關於抗告人資力部分所載，其全戶每月可處分收入為22,0
    00元，收入上限為28,000元；惟抗告人身任廚師一職，每月
    收入有42,000元，但基金會另列得自所得額例外扣除之金額
    為20,000元，致認抗告人每月可處分收入驟降為22,000元，
    符合未達28,000元之標準。惟關於上開「得自所得額例外扣
    除之金額」部分，抗告人並無法提出每月實際確有應支出該
    筆款項之證明資料到院，自不符合前揭「財團法人法律扶助
    基金會受法律扶助者無資力認定標準」規定得予扣除金額之
    情形，是法律扶助基金會台北分會擅自任意扣除每月20,000
    元金額，致認抗告人每月可處分之所得財產為22,000元，低
    於標準上限28,000元，而同意准予扶助，洵非有據。稽諸上
    情，核抗告人並非無資力，且未窘於生活，且缺乏經濟信用
    情事可言，揆諸前揭法律及判例意旨，抗告人顯非無資力支
    出訴訟費用。準此，原審法院駁回抗告人訴訟救助之聲請，
    經核要無不合。從而，本件抗告人空言指摘其無資力，求予
    廢棄原裁定云云，自屬無據，應予駁回。
五、據上論結，依民事訴訟法第436條之1第3項、第495條之1第1
    項、第449條第1項、第95條、第78條，裁定如主文。
中　　華　　民　　國　　96　　年　　4 　　月　　30　　日
              民事第五庭審判長法　    官　翁昭蓉
                              法      官  林麗真
                              法      官  陶亞琴
以上正本係照原本作成。
本件裁定不得抗告。
中　　華　　民　　國　　96　　年　　 5　　月　　 1 　 日
                  　　　　　　法院書記官　  吳芳玉
